【裁判字號】    91,訴,4031
【裁判日期】    921225
【裁判案由】    新型專利舉發
【裁判全文】
臺北高等行政法院判決                            九十一年度訴字第四○三一號
                              .
    原      告  欣大園藝噴水工具有限公司
    代  表  人  甲○○
    送達代收人  乙○○
    被      告  經濟部智慧財產局
    代  表  人  蔡練生（局長）
    訴訟代理人  丙○○兼送達.
                戊○○
    參  加  人  丁○○
    訴訟代理人  陳忠儀律師
                黃文玲律師
                廖婉君律師（兼送達代收人）
右當事人間因新型專利舉發事件，原告不服經濟部中華民國九十一年八月八日經訴字
第○九一○六一一九一五○號訴願決定，提起行政訴訟，經本院裁定命參加人獨立參
加訴訟，本院判決如左：
    主  文
原告之訴駁回。
訴訟費用由原告負擔。
    事  實
一、事實概要：
    參加人於民國八十一年十月三十日以「噴水槍之全流孔結構改良（追加一）」向
    被告前身即中央標準局（八十八年一月二十六日改制為經濟部智慧財產局）申請
    新型專利，經被告編訂為第00000000（Ａ○一）號審查，准予專利（下
    稱系爭案），於公告期滿後，在原發新型第六八○八二號專利證書上加註追加專
    利期限。嗣原告以其不符新型專利要件，對之提出舉發，經被告審查以九十一年
    四月十七日（九一）智專三（三）○五○五四字第○九一八九○○○八八五號審
    定書為舉發不成立之處分，原告不服，提起訴願，經遭決定駁回，遂向本院提起
    行政訴訟。
二、兩造聲明：
    （原告未於準備程序及言詞辯論期日到場，聲明及陳述依其起訴狀所為而記載）
  (一)原告聲明：
    訴願決定及原處分均撤銷。
  (二)被告聲明：
    1.駁回原告之訴。
    2.訴訟費用由原告負擔。
  (三)參加人聲明：
    1.駁回原告之訴。
    2.訴訟費用由原告負擔。
三、兩造之爭點：系爭案是否有違核准審定時專利法第九十六條第一、五款之規定而
    不符新型專利要件？
  (一)原告主張之理由：
    系爭案之創作說明第三項第十二行至第十七行所述可證，系爭案於申請專利範圍
    所述之「裨予流體受到兩次直角轉折作用而成為一較為趨緩的出水流速後」，此
    段為原第00000000號所揭示之習知技術，故系爭案申請專利範圍所列舉
    之結構技術特徵，僅在於該全流孔外側周圍圓環壁緣環周，乃製成一漸擴放射狀
    ，以便流體亦至圓環漸擴放射狀的壁緣環向關係，因而順勢的形成一放射狀的散
    佈噴灑作用，此種結構在第00000000號「可調整變換噴水型式之水槍」
    專利案（下稱引證一）以及第00000000號「噴水器之改良結構」專利案
    （下稱引證二）、第00000000號「噴水器之改良結構」專利案（下稱引
    證三）、第00000000號「噴水槍」專利案（下稱引證四），均有揭示相
    同於系爭案之結構特徵，被告不查而審定舉發不成立，顯非適法。
  (二)被告主張之理由：
    1.引證一係七十八年九月一日審定公告，其噴水頭之結構特徵係於其轉盤之平面
      上，往內側凹設有一傾斜錐狀之大推拔孔，並配以其它相關元件據以實施。查
      系爭案於「分水盤上之全流孔外側周圍凸設一圓環、圓環內壁並製成一漸擴放
      射狀」之結構特徵，並配以帽套體與分水盤一體成型之結構組態與引證一之大
      推拔孔配以其它相關元件之結構並不相同，且系爭專利在噴出水流之強度上更
      具穩定性（因流體經由二次直角轉折並配以該案之分水盤結構），故引證一尚
      難證明系爭案不具新穎性及不具進步性。
    2.引證二係七十九年十一月二十一日審定公告，其為一具調節帽、錐面水口及相
      關構件之噴水頭結構。惟查系爭案於「分水盤上之全流孔外側周圍凸設一圓環
      、圓環內壁並製成一漸擴放射狀」並配以帽套體與分水盤一體成型之結構組態
      與引證二具調節帽、錐面水口及相關構件之噴水頭結構並不相同，且系爭案在
      水流之噴出強度上較具穩定性，故引證二尚難證明系爭案不具新穎性及不具進
      步性。
    3.引證三係七十九年四月二十一日審定公告，其為一具有以網罩中心向內延伸有
      一中心桿容置室，其一端為開放，一端為錐面水口及相關構件之噴水頭結構。
      惟查系爭案於「分水盤上之全流孔外側周圍凸設一圓環、圓環內壁並製成一漸
      擴放射狀」之相關構件並配以帽套體與分水盤一體成型之結構組態，與引證三
      中相關容置室具錐面水口再配以相關構件之噴水頭結構並不相同，且系爭案在
      水流之噴出強度上較具穩定性，故引證三尚難證明系爭案不具新穎性及不具進
      步性。
    4.引證四係八十年五月二十一日審定公告，其為一於噴水槍本體前端束收成噴口
      並配以相關構件之噴水頭結構。惟查系爭案於「分水盤上之全流孔外側周圍凸
      設一圓環、圓環內壁並製成一漸擴放射狀」之相關構件並配以帽套體與分水盤
      一體成型之結構組態與引證四於噴水槍本體前端束收成噴口並配以相關構件之
      噴水頭結構並不相同，且系爭案在水流之噴出強度上較具穩定性，故引證四尚
      難證明系爭案不具新穎性及不具進步性。
  (三)參加人主張之理由：
    答辯理由同被告，系爭案具有專利要件。
    理  由
甲、程序方面：
    本件原告經合法通知，無正當理由，未於言詞辯論期日到場，核無行政訴訟法第
    二百十八條準用民事訴訟法第三百八十六條各款所列情形，爰依被告之聲請由其
    一造辯論而為判決，合先敘明。
乙、實體方面：
一、系爭案申請日為八十一年十月三十日，被告係於八十二年四月二十三日審定准予
    專利，關於系爭案有無撤銷專利權之原因，應適用核准審定時之七十五年十二月
    二十四日修正公布之專利法，合先明。
二、按「凡對物品之形狀、構造或裝置首先創作合於實用之新型者，得依本法申請專
    利。」為系爭案核准時專利法第九十五條所明定。依卷附系爭案之專利說明書之
    記載，系爭案申請專利範圍係：一種噴水槍之全流孔結構改良（追加一），其特
    徵在於：其位於分水盤上全流孔外側周圍圓環的壁緣，乃製成一漸擴放射狀，裨
    予流體受到兩次直角轉折作用而成為一較為趨緩的出水流速後，遂由圓環壁漸擴
    放射的順勢導出，以達到相當穩定的均勻噴灑擴大散佈使用效果者。
三、引證一為七十八年九月一日審定公告之第00000000號「可調整變換噴水
    型式之水槍」新型專利，其噴水頭結構特徵在於其轉盤之平面上，往內側凹設有
    一傾斜錐狀之大推拔孔並配以其他相關元件，其傾斜錐狀之大推拔孔係向內側凹
    設於轉盤上，與系爭案係於分水盤上之全流孔外側周圍凸設一圓環、圓環內壁並
    製成一漸擴放射狀並配以帽套體與分水盤一體成型之結構組態，兩者並不相同，
    引證一不能證明系爭案不具新穎性。且系爭案之分水盤上全流孔外側周圍圓環的
    壁緣製成一漸擴放射狀，係在配合流體遭到帽套體頂面及圓環兩次直角轉折作用
    而成為一較為趨緩的出水流速後，遂由圓環壁漸擴放射的順勢導出，以達到相當
    穩定的均勻噴灑擴大散佈使用效果者，引證一並未揭露此部分功效之增進，引證
    一亦不能證明系爭案不具進步性。
四、引證二為七十九年十一月二十一日審定公告之第00000000號「噴水器之
    改良結構」新型專利，係具調節帽、錐面水口及相關元件之噴水頭結構。經查，
    其調節帽錐面水口之噴水頭結構與系爭案係於分水盤上之全流孔外側周圍凸設一
    圓環、圓環內壁並製成一漸擴放射狀並配以帽套體與分水盤一體成型之結構組態
    ，兩者並不相同，引證一不能證明系爭案不具新穎性。引證二亦無如系爭案之分
    水盤上全流孔外側周圍圓環的壁緣製成一漸擴放射狀，係在配合流體遭到帽套體
    頂面及圓環兩次直角轉折作用而成為一較為趨緩的出水流速後，而由圓環壁漸擴
    放射的順勢導出，以達到相當穩定的均勻噴灑擴大散佈使用效果，引證二仍不能
    證明系爭案不具進步性。
五、引證三為七十九年四月二十一日審定公告之第00000000號「噴水器之改
    良結構」新型專利，為相關容置室具錐面水口再配以相關構件之噴水頭結構。其
    藉由調節環左右螺動使中心桿容置室與閥體之中心桿產生多種關係位置，導引水
    流通經不同之噴口產生多種水柱形態之結構組態，與系爭案係於分水盤上之全流
    孔外側周圍凸設一圓環、圓環內壁並製成一漸擴放射狀並配以帽套體之結構組態
    並不相同，引證三不能證明系爭案不具新穎性。引證三雖具有調節出六種不同水
    柱形態之結構，但亦未揭露系爭案之分水盤上全流孔外側周圍圓環的壁緣製成一
    漸擴放射狀，以配合流體遭到帽套體頂面及圓環兩次直角轉折作用而成為一較為
    趨緩的出水流速後，再由圓環壁漸擴放射的順勢導出，以達到相當穩定的均勻噴
    灑擴大散佈使用效果，引證三不能證明系爭案不具進步性。
六、引證四為八十年五月二十一日審定公告之第00000000號「噴水槍」新型
    專利，其係於噴水槍本體前端束收成噴口並配以相關構件之噴水頭結構，以提供
    一種可以多段式按壓定位之按壓鈕直接控制噴流之啟閉及變化水形之噴水槍。但
    查，引證四之噴水槍本體前端束收成噴口之結構組態，與系爭案係於分水盤上之
    全流孔外側周圍凸設一圓環、圓環內壁並製成一漸擴放射狀並配以帽套體之結構
    組態並不相同，引證四不能證明系爭案不具新穎性。引證四亦無系爭案之分水盤
    上全流孔外側周圍圓環的壁緣製成一漸擴放射狀，以配合流體遭到帽套體頂面及
    圓環兩次直角轉折作用而成為一較為趨緩的出水流速後，再由圓環壁漸擴放射的
    順勢導出，以達到相當穩定的均勻噴灑擴大散佈使用效果。因此，引證四不能證
    明系爭案不具進步性。
七、綜上所述，引證一、二、三、四尚不能證明系爭案不具新穎性或進步性，原告泛
    言主張系爭案之結構技術特徵，僅在於該全流孔外側周圍圓環壁緣環周，乃製成
    一漸擴放射狀，以便流體亦至圓環漸擴放射狀的壁緣環向關係，因而順勢的形成
    一放射狀的散佈噴灑作用，此種結構在引證一、二、三、四均有揭示相同於系爭
    案之結構特徵云云，但並未就引證案各該對應結構具體指明以供查核，其主張非
    屬可採。從而被告為舉發不成立之處分，核無不合，訴願決定予以維持，亦屬妥
    適。原告主張前詞，聲請撤銷訴願決定及原處分，為無理由，應予駁回。
據上論結，本件原告之訴為無理由，爰依行政訴訟法第九十八條第三項前段、第二百
十八條，民事訴訟法第三百八十五條第一項前段，判決如主文。
中      華      民      國    九十二    年     十二     月    二十五    日
                        臺 北 高 等 行 政 法 院   第 三 庭
                                           審 判 長 法  官  姜素娥
                                                    法  官  林文舟
                                                    法  官  陳國成
右為正本係照原本作成。
如不服本判決，應於送達後二十日內，向本院提出上訴狀並表明上訴理由，如於本判
決宣示後送達前提起上訴者，應於判決送達後二十日內補提上訴理由書（須按他造人
數附繕本）。
中      華      民      國    九十二    年     十二     月    二十六    日
                                                    書記官  王英傑


司法院資訊處製作；財團法人民間司法改革基金會備份。
